臺灣高等法院刑事判決　　　　　　　　99年度上訴字第3200號
上　訴　人
即　被　告　李芮瑄
上列上訴人即被告因家暴偽造文書等案件，不服臺灣桃園地方法
院99年度易字第55號，中華民國99年7月30日第一審判決（起訴
案號：臺灣桃園地方法院檢察署98年度偵字第17578號），提起
上訴，本院判決如下：
    主  文
原判決撤銷。
李芮瑄無罪。
    理  由
一、公訴意旨略以：被告李芮瑄為李范素貞之女，於民國（下同
    ）97年5月下旬某日，受其外祖父即告訴人范忠宏轉由其舅
    范良淦所委託，為其母李范素貞將其中華郵政帳戶（局號：
    0000000號、帳號：0000000號）定期存款辦理轉單作業，並
    因此暫時代為保管屬於李范素貞所有之國民身分證、健保卡
    、印鑑章、上開郵局存摺及帳戶內存款等物。詎被告李芮瑄
    意圖為自己不法之所有，於同年9月11日，未經李范素貞同
    意，擅將上開帳戶內定期存款新臺幣（下同）100萬元解約
    ，並填寫如附表所示之郵政定期儲金轉存申請書及郵政存簿
    儲金提款單，轉匯入己有之中華郵政帳戶（局號：0000000
    號、帳號：0000000號）內，侵占入己。嗣因范忠宏請求李
    芮瑄將上開金額歸還李范素貞未果，始悉上情。因認被告涉
    犯係犯刑法第335條第1項之侵占罪嫌，並於審理中追加起訴
    被告涉犯刑法第216條、第210條之行使偽造私文書罪嫌云云
    。
二、按犯罪事實應依證據認定之，無證據不得認定犯罪事實，又
    不能證明被告犯罪者，應諭知無罪之判決，刑事訴訟法第15
    4條第2項、第301條第1項分別定有明文。次按事實之認定，
    應憑證據，如未能發現相當證據，或證據不足以證明，自不
    能以推測或擬制之方法，為裁判基礎；又認定不利於被告之
    事實，須依積極證據，茍積極證據不足為不利於被告事實之
    認定時，即應為有利於被告之認定，更不必任何有利之證據
    ；再刑事訴訟法上所謂認定犯罪事實之積極證據，係指適合
    於被告犯罪事實認定之積極證據而言，雖不以直接證據為限
    ，間接證據亦包括在內，然而無論直接或間接證據，其為訴
    訟上之證明，須於通常一般之人均不致有所懷疑，而得確信
    其為真實之程度者，始得據為有罪之認定，倘其證明尚未達
    到此一程度，而有合理之懷疑存在而無從使事實審法院得有
    罪之確信時，即應由法院為諭知被告無罪之判決；另告訴人
    之告訴，係以使被告受刑事訴追為目的，是其陳述是否與事
    實相符，仍應調查其他證據以資審認（最高法院40年臺上字
    第86號、30年上字第816號、29年上字第3105號、76年臺上
    字第4986號、52年臺上字第1300號判例意旨參照）。
三、公訴人認被告李芮瑄涉犯上揭犯行，無非以上開事實，有被
    告李芮瑄之供述、證人即告訴人范忠宏之指訴，證人李范素
    貞證述，並有中華郵政股份有限公司局號：0000000號、帳
    號：0000000號客戶歷史交易清單、中華郵政股份有限公司
    局號：0000000號、帳號：0000000號客戶歷史交易清單等件
    ，為其主要論據。訊據被告李芮瑄堅決否認有何侵占、行使
    偽造私文書犯行，辯稱：當時伊母親李范素貞在中華郵政股
    份有限公司龍潭中興郵局帳戶（以下簡稱龍潭中興郵局帳戶
    ）存有100萬元之定存（以下簡稱系爭定存），於97年5月15
    日到期後，由伊前往郵局辦理續約，其後因伊欲購買房屋，
    乃向伊母借用上開款項，嗣97年9月11日由伊陪同母親至郵
    局辦理解約，並將上開款項轉匯至伊帳戶支付房屋價款，伊
    係經母親李范素貞之同意，方將系爭定存解約後再存入自己
    帳戶，並無侵占上開定存款項及偽填郵局轉存申請書、提款
    單云云。經查：
(一)、被告之母李范素貞於96年5月15日在龍潭中興郵局存有本金
    100萬元之定存，系爭定存單原由李范素貞之父范忠宏及其
    姊范素美保管，嗣系爭定存於97年5月15日到期，於97年5月
    上旬某日，由范忠宏及范素美將上開郵局帳戶之印鑑章連同
    定存單交予被告李芮瑄前往龍潭中興郵局辦理續存，而被告
    如期辦理續存後，嗣又於97年9月11日再度前往上開郵局辦
    理解約，並先後填寫如附表所示之郵政定期儲金轉存申請書
    、提款單，將解約後之定存款項轉匯至其個人所開設之郵局
    帳戶等情，業據被告李芮瑄迭於偵查及審理中均供承無誤，
    並有卷附之中華郵政股份有限公司98年6月24日儲字第09800
    50523號函暨函附之李范素貞系爭帳戶之歷史交易清單、中
    華郵政股份有限公司98年7月21日儲字第0980054765號函暨
    函附之李芮瑄郵局帳戶之歷史交易清單、中華郵政股份有限
    公司中壢郵局98年9月15日營字第0981100976號函暨其附件
    、中華郵政股份有限公司中壢郵局98年12月7日營字第09811
    01169號函暨函附之李范素貞定期存單中途解約及提款單影
    本、中華郵政股份有限公司中壢郵局98年12月29日營字第09
    81101230號函暨附之李范素貞系爭定存交易往來明細等件為
    證，是以此部分事實堪以認定。
(二)、惟就被告持其母李范素貞之系爭定存單辦理解約，復將解約
    後之定存款項存入自己帳戶使用之情，訊據被告辯稱：係經
    其母李范素貞同意等語，惟就此節，固據證人李范素貞於檢
    察事務官訊問時證稱：伊所有之郵局存款原有100萬元，是
    伊先生給伊的，伊先生生前由范素美幫我保管，伊先生過世
    後仍是范素美幫伊保管，伊先生叫伊用做生活費，伊並沒有
    同意被告將系爭款項全數提領，是被告偷偷領走的，被告曾
    告訴伊她要拿這筆錢去買房子，但伊反對，她就偷偷去領錢
    等語（見臺灣桃園地方法院檢察署98年度他字第2522號卷第
    35 頁）；於偵查中證稱：伊沒有同意被告向我借100萬元，
    那是她說要保管就將我的錢領走，她沒有經過伊同意，也沒
    有知會伊一聲，就將伊的錢領走，是郵局人員告知伊，伊才
    知道錢被提領光，伊的印章跟存摺原本都交給被告保管，本
    來是信賴她會好好幫我保管，才會將伊的存摺、印鑑交給她
    ，沒想到她竟然把伊的錢領光等語（見98年度偵字第17578
    號卷第6頁）；迄原審審理時猶為同一證述（見原審審理卷
    第109頁至第110頁），意即被告李芮瑄乃在其不知情之情況
    下未經同意擅將其所有之定存解約，並予以挪用云云，惟被
    告於97年9月11日至龍潭中興郵局辦理李范素貞系爭定存解
    約事宜，依當時辦理解約時所檢具之郵政定期儲金存單（見
    原審審易卷第14頁背面）背面除蓋有「李范素貞」印鑑章外
    ，同時並有「范素貞」之簽名，嗣經本院函詢中華郵政股份
    有限公司中壢郵局查詢有關郵局定期儲金存戶辦理中途解約
    事宜，是否須由存戶本人親自辦理，本件李范素貞之定存解
    約事宜係由何人所辦理乙節，經該局覆以：依郵局定期儲金
    作業規定，定存中途解約須由本人親自辦理，如因故不能親
    自辦理者，亦應依代領作業程序委託他人代領，本件經查該
    定期存單由李范素貞於97年9月11日，由其女陪同前往本轄
    龍潭中興郵局親自辦理，並於存單印鑑欄下方簽名等情，此
    有中華郵政股份有限公司中壢郵局99年11月18日營字第0990
    004931號函、99年11月22日營字第0991803705號函附卷為證
    （見本院卷第46頁、第48頁），核與被告前揭所辯相符，本
    院為求慎重，復將97年9月11日龍潭中興郵局所提供之解約
    定期存單原本，與李范素貞歷次所親簽之署押，包括(一)、李
    范素貞於96年5月15日開戶時所提供之國民身份證之「范素
    貞」署押、(二)、96年5月15日郵局存簿儲金儲戶申請變更帳
    戶事項申請書儲戶姓名欄之「范素貞」署押、(三)、臺灣桃園
    地方法院檢察署98年度他字第2522號卷第36頁98年7月24日
    訊問筆錄之「范素貞」署押、(四)、臺灣桃園地方法院檢察署
    98年度偵字第17578號卷第7頁98年9月1日訊問筆錄之「范素
    貞」署押；(五)、臺灣桃園地方法院99年度易字第55號卷99年
    2月5日準備程序筆錄之「李范素貞」署押；(六)、臺灣桃園地
    方法院99 年度易字第55號卷99年2月12日準備程序筆錄之「
    李范素貞」署押；(七)、臺灣桃園地方法院99年度易字第55號
    卷99年7 月19日證人結文之「范素貞」署押等件送交法務部
    調查局為筆跡鑑定結果，經該局採用歸納分析及特徵比對法
    等方法鑑定結果，認為97年9月11日郵局定期儲金解約存單
    原本背面印鑑欄下方安全密碼上之「范素貞」簽名筆跡，與
    上開編號(一)至(七)文件上之「范素貞」簽名筆跡筆劃特徵相同
    ，此有該局100年2月21日調科貳字第10000059880號問題文
    書鑑識實驗室鑑定書乙紙（見本院卷第62頁）附卷可憑，顯
    見該簽名確為范素貞本人所簽無誤，是以被告前開辯稱伊母
    有同往郵局辦理解約事宜乙詞，應為事實，而證人范素貞否
    認知悉被告至郵局辦理定存單解約之事，核與前開郵局函文
    內容不符，則其前開證述並無同意被告解約之證言可否採信
    ，當屬有疑。
(三)、又證人李范素貞復於本院審理中，經質之曾否與被告一同前
    往龍潭中興郵局辦理解約事宜之事，其先否認曾前往辦理云
    云，嗣經本院提示上開法務部調查局鑑定結果供其辨識，其
    始改稱：姓很像是伊寫的，但是名字不像，當時第一次沒有
    跟被告一起去郵局，第二次伊有一起去，是被告拿單子給小
    姐等語（見本院審理筆錄），則依證人李范素貞前開之證言
    可知，證人所謂之「第一次沒有跟被告一起去郵局」應係指
    被告於97年5月15日該定存到期時，由被告前往郵局辦理續
    存轉單之事，而所謂「第二次」即指本次被告辦理定存解約
    之事，在在足證證人李范素貞確有與被告同赴郵局辦理解約
    事宜，雖其同時供稱：與被告一起去郵局之原因係被告說買
    房子要用錢，但她沒有說買房子要用錢，要伊借錢給她，伊
    亦沒有同意借錢給被告云云，惟衡諸常情，被告既因購屋急
    需款項始與其母李范素貞前往郵局辦理解約事宜，並於同日
    即將款項匯入自己所開設之郵局帳戶內，則併同前往辦理之
    證人李范素貞豈有不知之理？又證人李范素貞復供稱：不知
    前去做什麼，郵局小姐拿單子給伊看時，伊說看不懂，她要
    伊簽名，伊說伊不會簽名，被告並沒有說簽名做什麼，郵局
    小姐也沒有說簽名要做什麼云云，辜不論被告為擬借用證人
    李范素貞解約定存款項之人，則其或有隱瞞解約情事之動機
    ，惟郵局人員乃受理民眾辦理存匯款事項之人員，衡情應無
    配合被告隱瞞存戶騙取其簽名以達定存解約，進而使被告侵
    占該款項之必要。至證人李范素貞雖有中度之智能障礙，嗣
    並於98年3月16日經臺灣桃園地方法院裁定宣告禁治產（案
    號：97年度禁字第279號），惟其平常之精神狀態尚佳，基
    本之意識表達、問答均無妨礙，於遭宣告禁治產時精神狀況
    亦無惡化等情，此經告訴代理人范良淦於偵查及本院審理中
    供述在卷，此節亦可由證人李范素貞於偵審中之歷次供述，
    對於檢察官、法院之詢問，均能一一陳述無礙，甚且證人李
    范素貞於本院審理中業經提示上開法務部調查局之筆跡鑑定
    結果時，其猶得以辨別有關系爭郵局帳戶解約定存單背面安
    全密碼上之「范素貞」等字，其中「姓氏」部分與其書立之
    字樣相像，而「名字」部分則不像，因之證人李范素貞對此
    需有繁瑣思考、選擇判斷之提問，其仍能理解回答無誤，則
    其精神狀態顯與對於外界事物毫無辨識能力之禁治產人有別
    ，是以綜合前開各節所示，縱然證人李范素貞為一智能障礙
    之人，則其生活自理能力或與常人有所差異，惟其亦非毫無
    辨識能力之人，故依其於被告前往郵局辦理定存解約時確有
    隨同前往辦理，且亦知悉被告係為購屋急需用款之目的始前
    去郵局辦理等各節，相互勾稽結果，自足認被告前往系爭定
    存單前往龍潭中興郵局辦理解約事宜應有經由其母李范素貞
    之同意而辦理，嗣並經其母同意將該款項轉匯至渠帳戶用以
    支付房屋價款，則被告前開所辯，應為事實而可採信。
(四)、至證人即李范素貞之父范忠宏雖於原審審理時具結證稱：伊
    知道李范素貞有100萬元的定期存款，是李范素貞的先生李
    芝全賺的錢拿去郵局存下來，李范素貞及其另一個女兒李玉
    鳳都有智障，李芝全怕過世之後，李范素貞及李玉鳳沒有生
    活費。原來定存單由伊保管，後來定存單到期要轉單，當時
    身分證、印章是在李芮瑄那邊，所以伊把定存單交給李芮瑄
    要李芮瑄去辦轉單，繼續定存，但李芮瑄轉單後，應該要將
    續存的單子還給伊，但一直都沒有還等語（見原審99年度易
    字第55號卷第111頁至第112頁）；另告訴代理人范良淦於檢
    察事務官訊問時證稱：伊姊李范素貞有龍潭中興郵局102萬
    2,580元之定存，到期日是97年5月15日，伊等於定存單快到
    期前約97年5月上旬時，在伊父親的住處交給李芮瑄辦理續
    存轉單，但轉單之後，李芮瑄就不還給伊三姊（即范素美）
    ，之前都是由伊三姊保管，伊等有跟李芮瑄要，但是李芮瑄
    說那是其家的財產，不應該由伊等保管，然後97年9月間，
    李芮瑄就解約把錢轉到自己的戶頭。伊等會知道，是因為定
    存應該是98年5月15日到期，所以伊母親范黃玉平帶著李范
    素貞至中興郵局問，才知道這件事。李范素貞之監護人為范
    忠宏及范黃玉平，李芮瑄與李范素貞只是同住而已，且李芮
    瑄僅給李范素貞少許的扶養費，98年5月李范素貞去郵局轉
    單，發現錢被李芮瑄領走，當下大發雷霆，並表示對此不知
    情，且有反對之意。自98年7月起，李芮瑄就停止撫養李范
    素貞等語（見臺灣桃園地方法院檢察署98年度他字第2522號
    偵查卷宗第5頁至第6頁、第18頁、第36頁）；證人范素美於
    檢察事務官訊問時證稱：系爭定存單由伊保管，伊於97年5
    月15日系爭定存單到期前幾天，在伊母親（即范黃玉平）之
    住處交給李芮瑄，伊的家人都知道這件事等語（見臺灣桃園
    地方法院檢察署98年度他字第2522號偵查卷宗第35頁），均
    一致證稱被告係未經其母李范素貞之同意而逕行解約並侵占
    該款項云云，惟上開證人雖為被告與李范素貞之至親，且知
    悉李范素貞在龍潭中興郵局存有100萬元之定存，及被告曾
    為李范素貞辦理系爭定存續存之轉單情事，然參諸被告與李
    范素貞係母女關係，關係本即較前開證人為親密，且李范素
    貞當時係與被告同住，而證人均未與李范素貞同住，則渠等
    對於被告於97年5月15日轉單後，李范素貞究否同意被告解
    約並出借該款項之情節，均為事後聽聞李范素貞轉述而來，
    則渠等供述之內容核屬傳聞，更何況，經本院向中壢郵局查
    詢結果顯示李范素貞確有與被告同往郵局辦理定存解約事宜
    ，顯見李范素貞亦未將此情據實轉知予范忠宏或其他家人，
    是依縱然證人范忠宏、范良淦及范素美均一致證述被告係未
    經其母李范素貞之同意而解約並領取該定存款項云云，均不
    得採為不利於被告之認定。另被告對於取得上開定存100萬
    元後之用途，或稱係用以家庭支出，用以扶養母親云云（見
    臺灣桃園地方法院檢察署98年度他字第2522號偵查卷宗第16
    頁）、又具狀稱；係其母親李范素貞因其支付生活費用而有
    經濟壓力，經其母親同意而贈與系爭定存之金額云云（見臺
    灣桃園地方法院檢察署98年度他字第2522號偵查卷宗第20頁
    ）；又改稱：轉匯至自己帳戶之目的是要購屋所用云云（見
    臺灣桃園地方法院檢察署98年度偵字第17578號偵查卷宗第5
    頁至第6頁），於審理中又改稱：100萬元係伊母親同意後，
    伊才去領出來的云云（見原審98年度審易字第1725號卷第54
    頁背面，99年度易字第55號卷第108頁、第115頁），先後供
    述雖未見一致，惟其一再堅稱係經其母親同意始將之領出等
    語，是以縱然被告對於款項之支應所辯有所出入，惟尚不宜
    依此遽認被告前開業經李范素貞同意之辯解，即非屬實，併
    附此敘明。
四、綜上，證人李范素貞之證述核與查詢而得之卷證資料不符，
    是以公訴意旨所指之事證，尚不足以使本院產生無合理懷疑
    的心證，而可認被告確有上開侵占、行使偽造私文書犯行。
    此外，復查無其他積極證據足資證明被告有何公訴人所指之
    犯行，即屬不能證明被告犯罪，揆諸首開法條規定及判例意
    旨，自應為被告無罪之諭知。原審未予詳察，遽為被告有罪
    之判決，容有未洽，被告提起上訴，否認犯罪，請求撤銷原
    判決，為有理由，應由本院將原判決撤銷改判，另為被告無
    罪判決之諭知，以期適法。
據上論斷，應依刑事訴訟法第369條第1項前段、第364條、第301
條第1項，判決如主文。
本案經檢察官曾俊哲到庭執行職務。
中    華    民    國    100    年    5    月  12    日
                  刑事第二十三庭  審判長法  官  童有德
                                        法  官  陳祐治
                                        法  官  徐蘭萍
以上正本證明與原本無異。
如不服本判決，應於收受送達後10日內向本院提出上訴書狀，其
未敘述上訴之理由者並得於提起上訴後10日內向本院補提理由書
（均須按他造當事人之人數附繕本）「切勿逕送上級法院」。
                                        書記官  林月蓉
中    華    民    國    100    年    5    月  12    日
附表：
┌──┬────┬───┬──────┬───────┬────────────┐
│編號│填寫時間│行為人│文件名稱    │金額（新臺幣）│      帳     戶         │
│    │        │      │            │              │                        │
├──┼────┼───┼──────┼───────┼────────────┤
│ 1  │97年9 月│李芮瑄│郵政定期本息│100萬5,728元  │中華郵政股份有限公司龍潭│
│    │11日    │      │/ 每月利息儲│              │中興郵局，戶名李范素貞，│
│    │        │      │金轉存申請書│              │帳號：0000000 號。      │
│    │        │      │            │              │                        │
├──┼────┼───┼──────┼───────┼────────────┤
│ 2  │97年9 月│李芮瑄│郵政存簿儲金│100萬元       │中華郵政股份有限公司龍潭│
│    │11 日   │      │提款單      │              │中興郵局，戶名李范素貞，│
│    │        │      │            │              │帳號：0000000 號。      │
└──┴────┴───┴──────┴───────┴────────────┘